【裁判字號】    98,交聲,2415
【裁判日期】    980724
【裁判案由】    違反道路交通管理處罰條例聲明異議
【裁判全文】
臺灣臺北地方法院交通事件裁定        98年度交聲字第2415號
原處分機關  臺北市政府警察局
異  議  人  甲○○
即受處分人
上列異議人即受處分人因違反道路交通管理處罰條例案件，對於
臺北市政府警察局於中華民國九十八年七月十四日所為之處分（
原處分案號：北市警交裁字第九八○七一四○○○一號），聲明
異議，本院裁定如下：
    主  文
異議駁回。
    理  由
一、按汽車駕駛人以從事計程車駕駛為業者，應於執業前向執業
    地直轄市、縣（市）警察局申請辦理執業登記，領有計程車
    駕駛人執業登記證（以下簡稱執業登記證）及其副證，始得
    執業；執業登記證及其副證每年查驗一次，計程車駕駛人自
    領得執業登記證及其副證之翌年起，應於每年出生日前後一
    個月內檢具國民身分證、職業駕駛執照、執業事實證明文件
    、執業登記證及副證，向原發證之警察局申請查驗，計程車
    駕駛人執業登記管理辦法第二條、第十一條第一項分別定有
    明文。又計程車駕駛人，不依規定期限，辦理執業登記事項
    之異動申報，或參加年度查驗者，處新臺幣（下同）一千二
    百元罰鍰；逾期六個月以上仍不辦理者，廢止其執業登記，
    且未滿一年不得再行辦理執業登記，道路交通管理處罰條例
    第三十六條第三項、第四項亦有明文規定。
二、原處分意旨略以：異議人即受處分人甲○○領有臺北市政府
    警察局核發之計程車駕駛人執業登記證（證號：Ａ○三八二
    九八號），因未依規定期限辦理九十七年之年度查驗，於其
    未逾六個月時，經原處分機關以「執業登記證未依規定期限
    參加年度查驗」掣單舉發，即先行告發罰鍰，並讓異議人有
    陳述意見之機會，嗣異議人逾期六個月以上仍未辦理年度查
    驗，原處分機關乃於民國九十八年七月十四日依道路交通管
    理處罰條例第三十六條第三項、第四項規定，裁處廢止受處
    分人之執業登記，並自裁決日起一年內不得辦理執業登記。
三、異議意旨略以：本人未接獲執業登記證逾期審驗罰單通知，
    且本人每日工作超過十五小時，誤認執業登記證上的有效期
    限為至九十九年六月二十九日，故以為執業登記證尚未逾期
    ；計程車工作為本人唯一收入來源，倘執業登記證被撤銷，
    全家家計全無著落，且車貸尚未還清，影響重大，為此聲明
    異議，請求撤銷原處分等語。
四、本院之判斷：
  (一)按人民工作權、生存權應予保障，憲法第十五條規定揭櫫此
    旨甚明，受處分人為營業小客車駕駛人，其執業登記證乃為
    其職業駕駛計程車之形式要件，若有權機關撤銷此等執業登
    記，係足以改變或剝奪受處分人之執業身分、地位，自應踐
    行正當之法律程序，並以侵害最小之方式先行為之，方合乎
    比例原則，始合致憲法上所保障工作權之本旨；例如先以通
    知或予罰鍰之告誡或警告性處分，如受處分人未予遵循，始
    為後續之廢止其執業登記之重大處置，若未有通知或罰鍰之
    先行前置處分，而逕予廢止其執業登記，不啻造成受處分人
    之突襲，當與憲法第八條所保障之正當法律程序有違。準此
    ，觀之道路交通管理處罰條例第三十六條第三項規定：「計
    程車駕駛人，不依規定期限，辦理執業登記事項之異動申報
    ，或參加年度查驗者，處一千二百元罰鍰；逾期六個月以上
    『仍』不辦理者，註銷其執業登記」，及依按道路交通管理
    處罰條例第八條第一項第一款及第二項之規定，公路主管機
    關於裁決前，應給予違規行為人陳述之機會，即本上揭之法
    理（臺灣高等法院九十七年度交抗字第一一二八號裁定、九
    十五年度交抗字第六九一號裁定意旨參照）。
  (二)再按處理違反道路交通管理事件，有關文書送達之程序，依
    行政程序法之規定，違反道路交通管理事件統一裁罰基準及
    處理細則第五條定有明文。次按，不能依行政程序法第七十
    二條規定對應受送達人之住居所、事務所或營業所為之或對
    其他得會晤應受送達人之處所送達，亦無法依同法第七十三
    條將文書付與有辨別事理能力之同居人、受僱人或應送達處
    所之接收郵件人員時，得將文書寄存送達地之地方自治或警
    察機關，並作送達通知書兩份，一份黏貼於應受送達人住居
    所、事務所、營業所或其就業處所門首，另一份交由鄰居轉
    交或置於該送達處所信箱或其他適當位置，以為送達；由郵
    政機關為送達者，得將文書寄存於送達地之郵政機關，行政
    程序法第七十四條第一項、第二項亦有明文。
  (三)經查：
  1.依上揭計程車駕駛人執業登記管理辦法第十一條第一項規定
    ，異議人本應於九十七年六月二十九日生日前後一個月內，
    即於同年五月二十九日至七月二十九日期間，依上述規定辦
    理九十七年度之計程車駕駛人執業登記查驗，然異議人未於
    上開期間，依上述規定辦理營業小客車駕駛人執業登記證查
    驗，迄九十八年七月十四日已逾期達六個月等情，為異議人
    所不爭執，堪認為真實。
  2.異議人未依規定期限辦理年度查驗，於其未逾六個月時，原
    處分機關即臺北市政府警察局即於九十七年九月五日以北市
    警交大字第Ａ00000000號舉發違反道路交通管理事
    件通知單，以「計程車駕駛人，不依規定期限參加年度查驗
    未逾六個月」掣單舉發，郵寄至異議人位於臺北市○○區○
    ○路四二巷四弄七之三號四樓之住所，因未獲會晤異議人，
    亦無受領文書之同居人、受僱人或應送達處所之接收郵件人
    員，而於九十七年九月十一日將該通知單寄存臺北景美郵局
    ，並作送達通知書二份，一份黏貼於異議人住所門首，另一
    份置於信箱或其他適當位置，以為寄存送達，有舉發違反道
    路交通管理事件通知單及送達證書各一紙在卷可稽，是原處
    分機關確已依法踐行通知、罰鍰之先行前置處分，並經合法
    送達於異議人無誤。
  3.異議人雖以誤認登記證上之有效日期至九十九年六月二十九
    日，尚未逾期云云置辯，然查，異議人為專業計程車駕駛人
    ，當知年度查驗於每一年度均須辦理，實難認其有將年度查
    驗及有效期限屆滿換發新證二事加以混淆之可能。且縱認異
    議人確有誤認換證日期為年度查驗日期之情事，而未於規定
    期限參加年度查驗，此亦為可歸責於己之事由，亦難以此做
    為解免行政罰之理由。是異議人上揭辯解，實無足採。本件
    事證明確，受處分人上開違規行為堪以認定，應依法裁罰。
五、綜上所述，異議人確有未依規定辦理查驗，且逾六個月以上
    仍未辦理參加年度查驗之違規事實，原處分機關依道路交通
    管理處罰條例第三十六條第三項、第四項之規定，裁處廢止
    異議人之執業登記，並自裁決之日起一年內，不得再行辦理
    執業登記之處分，核無違誤。本件異議人之異議為無理由，
    應予駁回。
六、據上論斷，應依道路交通案件處理辦法第十九條，裁定如主
    文。
中    華    民    國    98    年    7     月    24    日
                          交通法庭法  官  張詩芸
以上正本證明與原本無異
如不服本裁定應於送達後5日內向本院提出抗告狀
                                  書記官  顏淑華
中    華    民    國    98    年    7     月    24    日


司法院資訊處製作；財團法人民間司法改革基金會備份。
